【裁判字號】    94,易,1995
【裁判日期】    950731
【裁判案由】    竊盜等
【裁判全文】
臺灣高雄地方法院刑事判決              94年度易字第1995號
公  訴  人  臺灣高雄地方法院檢察署檢察官
被      告  甲○○
                      號
上列被告因竊盜等案件，經檢察官提起公訴（94年度偵字第1863
6號），本院判決如下：
    主  文
甲○○意圖為自己不法之所有，以恐嚇使人將本人之物交付未遂
，累犯，處有期徒刑陸月，如易科罰金，以銀元佰元即新台幣
玖佰元折算壹日。
    事  實
一、甲○○前因公共危險案件，經法院判處有期徒刑4 月確定，
    於民國91年5 月17日執行完畢。其意圖為自己不法之所有，
    基於竊盜之犯意，於94年8 月9 日凌晨4 時許，在高雄縣鳳
    山市○○○路5 巷19號之10乙○○所經營「廟後釣蝦場」前
    ，見莊福益所有、由乙○○使用之車牌號碼8 Ｗ─4386號自
    小貨車停放該處，該自小貨車之鑰匙仍在車內未經乙○○取
    走，即以該鑰匙啟動電門之方式，徒手竊取該自小貨車，得
    手後並駕駛該自小貨車至高雄縣茄萣鄉成功國小旁停放，且
    基於恐嚇取財之犯意，於同月15日晚上8 時30分許，打電話
    給乙○○表示：「我知道小貨車下落，小貨車如果肉（指
    解體變賣）約值新台幣（下同）7,000 元，若給5000元，就
    告訴妳小貨車下落」等語威嚇乙○○以勒索5,000 元，致乙
    ○○心生畏懼而憂恐該自小貨車遭甲○○作不利之處分，然
    乙○○表示不能作主，需待先生（即莊福益）回來再為表示
    等語而未立即同意甲○○之要求，隔20分鐘後，甲○○前往
    上開「廟後釣蝦場」向乙○○表示：剛剛電話是伊打的，給
    3,000 元，就告知小貨車下落等語，乙○○見狀則偽稱同意
    付款，但需甲○○本人帶同將車輛取回等節，並藉故拖延，
    趁機報警，甲○○則為警於同日10時30分許當場逮捕而未取
    得財物。
二、案經高雄縣政府警察局鳳山分局報請台灣高雄地方法院檢察
    署檢察官偵查起訴。
    理  由
壹、程序部分：
一、被害人乙○○於偵查中所為陳述有證據能力：
    (一)按被告以外之人於偵查中向檢察官所為陳述，除顯有不可
      信之情況者外，得為證據，刑事訴訟法第159 條之1 第2
      項定有明文。
    (二)證人即被害人乙○○於偵查中向檢察官偵查所為其使用之
      上開自小貨車經人竊取，被告打電話以若不交付現金恐將
      車輛解體等語，以及被告至釣蝦場經警察獲知經過所為之
      陳述，依法於檢察官訊問前具結，可擔保其係據實陳述，
      而被告對於上開證人未曾主張向檢察官所為之陳述，有非
      出於真意或有何違法取供之情形，本院亦查無檢察官有以
      不正方法取證之情事，足認被害人乙○○於偵查中向檢察
      官所為之陳述，並無任何顯有不可信之情況，應具有證據
      能力，得為本案之證據。
二、除以上情形以外，被告及檢察官於法院調查證據時，均知本
    院卷內證據資料有第159條第1項不得為證據之情形，且經本
    院審理時予以提示或告以要旨，各經其等表示意見，而未於
    言詞辯論終結前聲明異議，本院審酌上開證據作成時之情況
    ，並無何違法取證之不適當情形，以之作為證據使用係屬適
    當，依刑事訴訟法第159 條之5 第2 項規定，應視為同意而
    有證據能力。
三、此外，被告雖經醫診斷自91年9 月3 日起為情感性精神病，
    屬中度精神障礙，有高雄市立凱旋醫院函文、中華民國身心
    障礙手冊影本各乙份在卷可佐（見本院卷第24頁、第27頁至
    第78頁）。然被告於本院審理過程中，對於訴訟之進行均能
    確實回應，對答流利，無顯露遲疑或異常之舉，又其精神狀
    態經高雄醫學大學附設中和紀念醫院鑑定結果，認：智力屬
    中下水準，智能方面有關定向感、記憶力、注意力、抽象思
    考能力及計算能力皆正常，有反社會行為人格特質及憂鬱症
    ，有該精神鑑定報告附卷可參（見本院卷第84頁至第86頁）
    。綜合上述被告之精神狀態判斷，被告雖患有情感性精神病
    ，但仍能為充分完全之陳述，自無該當刑事訴訟法第31條應
    指定辯護人之情形。
貳、實體部分：
一、訊據被告固坦承伊持有上開遭人竊取之自小貨車鑰匙，並於
    95年8 月15日晚間先打電話給被害人乙○○表示知道失竊車
    輛之下落，復前往上述釣蝦場向被害人索取現金之事實，惟
    矢口否認有何竊盜或恐嚇取財之犯行，辯稱：是綽號「大頭
    志」的人偷車，伊先騎機車跟蹤到高速公路下，轉搭計程車
    到高雄縣茄萣鄉成功國小旁，見該車鑰匙未拔下即取走，因
    搭乘計程車有花費，才打電話向被害人要2,000 元，又因被
    害人同意給錢才前往釣蝦場等語。
二、經查：
    (一)上開莊福益所有、由乙○○使用之車牌號碼8 Ｗ─4386號
      自小貨車，且該車輛鑰匙未經乙○○取走，於94年8 月9
      日凌晨4 時許，在前述乙○○所經營之「廟後釣蝦場」前
      遭人竊取之事實，經被告自承於卷，核與被害人乙○○於
      警詢及偵查中證述一致（見警卷第7 頁、第8 頁、偵卷第
      18頁），上開事實應可認定。又該自小貨車尋獲過程，乃
      被告持有該自小貨車鑰匙，並於同月15日晚間被告向被害
      人乙○○供述車輛停放在高雄縣茄萣鄉成功國小旁，經警
      方至該地點查看無誤，並由被害人領回失竊之上開自小貨
      車及鑰匙等情，經被告坦稱：伊見該鑰匙留在車輛未拔走
      就取之等語明確，亦有證人即被害人乙○○於警詢、偵查
      中之證詞在卷可證，復有贓物認領保管單1 紙、鑰匙照片
      2 張附卷可考（見警卷第17頁至第18頁），足認該失竊之
      自小貨車為查獲時由被告支配掌管之事實，應可採認。參
      以該自小貨車係被害人第1 次停放於釣蝦場前，翌日即遭
      竊，該車身外觀或車內並未留存車主之資料，被告與車主
      亦不相識，經證人乙○○於偵查中證述於卷，被告在無其
      他客觀顯著特徵之情形下，判定該車輛係屬失竊車輛，且
      使用者即是經營釣蝦場之被害人乙○○，確與事實相符；
      而自小貨車之價值非微，欲竊取者需設法啟動電門始能將
      車輛駛離而置於自身實力支配下，若該車鑰匙因車主疏忽
      未經取走而仍留存在車內，行竊者可輕易得手，對於該車
      之鑰匙亦應妥善保存以利使用車輛，從而，被告明知該車
      為失竊車輛，且對失竊地點既屬知情，確信車主之身分，
      並掌握該車輛使用人留存在車內之實際鑰匙，且該鑰匙為
      一般竊車者會妥善保管以支配處分車輛之情形下，應認被
      告確有於上開時地以該車輛鑰匙竊取自小貨車之事實無誤
      。
    (二)又前開被告以電話向被害人乙○○表示知道失竊自小貨車
      下落，暗示解體變賣值7,000 元，若給5,000 元，就提供
      貨車下落等語威嚇乙○○，致乙○○心生畏懼，然未馬上
      同意被告要求，隨後被告前往釣蝦場向乙○○表示伊為打
      電話之人，並索討3,000 元以為提供小貨車下落之代價，
      惟被害人乙○○見狀報警而查獲上情等節，經證人乙○○
      於警詢及偵查中均證述甚詳，被告亦供稱有先打電話給乙
      ○○，其後前往釣蝦場以索討提供車輛下落之代價等情，
      徵以證人乙○○對於如何遭受恐嚇之情節，於警詢及偵查
      均詳細靡遺地陳述，始終一致，其與被告素不相識，亦無
      結怨，要無設詞誣陷被告之理，是認證人所言應屬實在。
      被告前述以言語恫嚇被害人乙○○，致被害人乙○○心生
      畏懼但未交付財物之犯行，應已明確。
    (三)被告無自證無罪之義務，其否認犯罪所持之辯解，縱無可
      取，仍不得因此資為反證其犯罪之論據，固屬當然。然被
      告陳稱：是大頭志或大頭志的朋友共2 人，將機車抬放至
      自小貨車上，其跟蹤在後到成功國小大門旁等語，然該車
      之鑰匙本即被害人乙○○放在小貨車內，是而他人將該車
      駛離應非難事，即無一般竊車需撬開車門，以其他工具啟
      動電門耗時之情，該車又係被害人首次停放該處，被告亦
      與被害人或車主並不相識，是而他人未經車主同意持該鑰
      匙啟動車輛並駛離停放地點，依常理被告應無從判定該車
      係屬贓車，而被告於警詢稱不知道該車是贓車，卻詢問被
      害人是否有失竊該車等語（見警卷第2 頁至第3 頁），於
      偵查或本院中辯稱大頭志等人竊取該自小貨車等情，即與
      常理有悖。再者，被告於警詢先稱：於8 月14日至15日到
      成功國小看到該車還在，才將鑰匙拔下等語，於偵查中改
      稱大頭志他們在8 月9 日將車停在成功國小前，將機車搬
      下來騎車就走了，從凌晨4 點多等到6 點多，他們都沒有
      再出現，我就將貨車鑰匙拿下來等語（見偵卷第11頁至第
      12 頁 、第19頁），其對於何時將鑰匙取走之時間不符外
      ，綽號大頭志之人於竊車後，竟未將車輛鑰匙取下保管，
      反而放置車內，而其等將具相當體積及重量之機車2 台搬
      上小貨車後，將小貨車停放路邊，又將機車搬下自小貨車
      ，任該貨車鑰匙插在電門上，即騎乘機車離去，逾2 小時
      未再返回，非僅耗時、耗力亦無所得，足認被告供稱該車
      係他人竊取停放該處等情，顯不可採。
    (四)綜上所述，被告所辯，均係事後卸責之詞，不足採信。本
      件事證已臻明確，被告犯行堪以認定，應依法論科。
三、論罪部分：
    (一)核被告竊取上開自小貨車得手，係犯刑法第320 條第1 項
      之普通竊盜罪。按刑法第346 條第1 項之恐嚇，係指以將
      來之惡害，通知被害人，使其生畏怖心之謂，至惡害之通
      知之方式，不論明示或默示，直接或間接，面告或以信函
      通知均無不可，惟均以到達被害人使其瞭解，並因而產生
      恐怖心始克當之。又該罪其既遂、未遂之區別，以使人交
      付之所有物有無交付，而犯人是否得財為標準，如於尚未
      得財之際即被捕獲，顯係著手於犯罪之實行而不遂，自應
      論以恐嚇未遂之罪（最高法院45年度台上字第1450判決意
      旨及22年非字第112 號判例意旨參照）。本件被告藉由電
      話告以被害人乙○○要求給付現金，否則其失竊之自小貨
      車將受解體等詞，將此惡害通知被害人而著手實施恐嚇之
      行為，惟被害人雖因此生畏怖心，但被害人並未為財物之
      交付，致被告尚未發生取財之結果，核被告此部分所為，
      係犯刑法第346 條第3 項、第1 項之恐嚇取財未遂罪。
    (二)查被告行為後，刑法於94年2 月2 日公布，於95年7 月1
      日施行，其中修正第2 條、第25條、第26條、第33條、第
      55條、第41條規定。按行為後法律有變更者，適用行為時
      之法律，但行為後之法律有利於行為人者，適用最有利於
      行為人之法律，現行刑法第2 條第1 項定有明文。經查：
      1.上開被告所犯刑法第320 條第1 項之法定刑為：「5 年
        以下有期徒刑、拘役或5 百元以下罰金」，同法第34 6
        條第1 項之法定刑為「6 月以上5 年以下有期徒刑，得
        併科1 千元以下罰金」得併科罰金刑，而被告行為後，
        刑法第33條第5 款有關罰金刑部分已有修正，依修正前
        之規定：「罰金：（銀元）1 元以上」，並應依罰金罰
        鍰提高標準條例第1 條規定，就其原定數額得提高為2
        倍至10倍，但法律已依一定比率規定罰金或罰鍰之數額
        或倍數者，依其規定。然修正後之刑法第33條第5 款則
        規定：「罰金：新臺幣1,000 元以上，以百元計算之」
        ，而95年6 月14日修正公布之刑法施行法第1-1 條第2
        項規定：「94年1 月7 日刑法修正時，刑法分則編未修
        正之條文定有罰金者，自94年1 月7 日刑法修正施行後
        ，就其所定數額提高為30倍，但72年6 月26日至94年1
        月7 日新增或修正之條文，就其所定數額提高為3 倍」
        ，比較修正前後之罰金刑輕重，該罰金刑之最低刑度於
        修法後已有加重，故以行為時之規定有利於被告。
      2.刑法第25條、第26條未遂犯之規定，就刑法第25條第1
        項關於「已著手於犯罪行為之實行而不遂者，為未遂犯
        」之規定並未修正，而同條第2 項於94年1 月7 日修正
        、95年7 月1 日施行前之規定為：「未遂犯之處罰，以
        有特別規定者，為限」，修正後則為：「未遂犯之處罰
        ，以有特別規定者為限，並得按既遂犯之刑減輕之」，
        另刑法第26條修正前為：「未遂犯之處罰，得按既遂犯
        之刑減輕之。但其行為不能發生犯罪之結果，又無危險
        者，減輕或免除其刑」，修正後則為：「行為不能發生
        犯罪之結果，又無危險者，不罰」，是除不能未遂犯修
        正為不罰以外，僅二條文條項之移列。則本案被告實施
        恐嚇行為並致被害人心生畏懼，然被害人並未交付財物
        ，始未得手，其未遂型態既非不能未遂犯，則本件適用
        修正前刑法第25條、第26條未遂犯之規定，自無不利於
        被告。
      3.再按被告行為後，刑法第55條後段之牽連犯規定亦經刪
        除，並於95年7 月1 日施行。是於新法修正施行後，被
        告所為竊盜、恐嚇取財犯行，即須分論併罰。比較新舊
        法之規定，修正後之規定對於被告較為不利，依刑法第
        2 條第1 項之規定，自應適用行為時且較有利於被告之
        法律，即修正前刑法第55條後段之規定，從較重之一罪
        論處較對被告有利。
      4.被告行為時之易科罰金折算標準，係依修正前罰金罰鍰
        提高標準條例第2 條前段規定辦理，就其原定刑法罰金
        數額提高為100 倍折算1 日，則本件被告行為時之易科
        罰金折算標準，應以銀元300 元折算1 日，經換算為新
        臺幣後，應以新臺幣900 元折算為1 日。惟修正後施行
        之刑法第41條第1 項前段則規定：「犯最重本刑為5 年
        以下有期徒刑以下之刑之罪，而受六個月以下有期徒刑
        或拘役之宣告者，得以新臺幣1,000 元、2,000 元或3,
        000 元折算1 日，易科罰金。」比較修正前後之易科罰
        金折算標準結果，修正前之舊法折算規定，較有利於被
        告。
      5.綜合上述各條文修正前、後之比較，揆諸修正後刑法第
        2 條第1 項前段、後段規定之「從舊、從輕」原則，自
        應適用被告行為時之法律，即修正前刑法之相關規定及
        修正前罰金罰鍰提高標準條例第2 條規定，予以論處。
    (三)被告所犯上開竊盜罪與恐嚇取財未遂罪間，有方法結果之
      牽連關係，為牽連犯，依修正前刑法第55條之規定，應從
      一重論以恐嚇取財未遂罪處斷。被告雖已著手恐嚇行為之
      實施，惟未生取財之結果，應依修正前刑法第26條前段之
      規定，按既遂犯之刑度減輕其刑。
    (四)又被告行為後，刑法第47條將原「受期徒刑之執行完畢，
      或受無期徒刑或有期徒刑一部之執行而赦免後，5 年以內
      再犯有期徒刑以上之罪者，為累犯，加重本刑至二分之一
      。」之規定，於94年1 月7 日修正為刑法第47條第1 項，
      修正後之新規定為「受徒刑之執行完畢，或一部之執行而
      赦免後，5 年以內故意再犯有期徒刑以上之罪者，為累犯
      ，加重本刑至二分之一。」上開修正後之新規定已於94年
      2 月2 日經總統公布，而於95年7 月1 日生效施行；被告
      前因公共危險案件，經法院判處有期徒刑4 月確定，於91
      年5 月17日執行完畢，此有臺灣高等法院被告前案紀錄表
      及臺灣高雄地方法院檢察署刑案資料查註紀錄表各1 份在
      卷可稽，其於5 年以內故意再犯本件有期徒刑以上之罪，
      不論依修正前之刑法第47條，或修正後之刑法第47條第1
      項之規定，均構成累犯，對被告而言並無有利或不利之情
      形，自不生新舊法比較之問題，應逕依修正前之刑法47條
      規定加重其刑，並因刑同時有加重及減輕之事由，應依法
      先加重後減之。
    (五)此外，被告雖經醫診斷自91年9 月3 日起為情感性精神病
      ，屬中度精神障礙，業如前述，然本院就被告行為時之精
      神狀態送請高雄醫學大學附設中和紀念醫院鑑定，結果認
      ：被告當時之精神狀態，可依當下之記憶理解力及判斷能
      力來綜合判斷，雖被告否認犯行，但可對當時之情境作詳
      細之描述，時間先後亦無混亂，當時並未有精神錯亂、脫
      離現實之情形，雖然長期有憂鬱症，但涉案當時之精神狀
      態並無達到心神喪失或精神耗弱之程度等情，有該院之精
      神鑑定報告書乙份在卷可佐（見本院卷第82頁至第86頁）
      ，且依卷內被告歷次供述、被害人之前開證詞及被告竊車
      後進而向被害人恐嚇取財之犯罪手段，亦認被告於行為時
      能辨識及判斷其行為之違法性，且該辨識能力與一般正常
      人無異，不該當修正前或修正後刑法第19條有關責任能力
      減刑或不罰之要件，佌此敘明。
四、科刑部分：
    本院審酌被告正值中壯年，不思循正當途徑賺取財物，竟竊
    取價值非微之自小貨車，並以電話對被害人施以恐嚇索取財
    物，致被害人心生畏懼，嚴重危及社會治安；另考量被告患
    有情感性精神病，為中度精神障礙，亦如前述，被告犯後否
    認犯行，然所竊得之物經被害人領回，被害人雖遭恐嚇但未
    交付財物，被害人所受實害非鉅，被告則未生得財之結果等
    其他一切情狀，酌情量處如主文所示之刑，並依修正前刑法
    第41條第1 項前段規定諭知易科罰金之折算標準。
據上論斷，應依刑事訴訟法第299 條第1 項前段，刑法第2 條第
1 項前段、刑法第320 條第1 項、第346 條第3 項、第1 項，修
正前刑法第55條、第26條前段、第47條、第41條第1 項前段，修
正前罰金罰鍰提高標準條例第1 條前段、第2 條，判決如主文。
中    華    民    國    95    年    7     月    31    日
                  刑事第六庭    審判長法  官  黃建榮
                                      法  官  林柏壽
                                      法  官  楊佩蓉
上正本證明與原本無異
如不服本判決，應於判決送達後10日內，向本院提出上訴狀。
中    華    民    國    95    年    7     月    31    日
                                      書記官  黃國忠
附錄本案論罪科刑法條全文：
中華民國刑法第320條
意圖為自己或第三人不法之所有，而竊取他人之動產者，為竊盜
罪，處5 年以下有期徒刑、拘役或5 百元以下罰金。
意圖為自己或第三人不法之利益，而竊佔他人之不動產者，依前
項之規定處斷。
前二項之未遂犯罰之。
中華民國刑法第346條
意圖為自己或第三人不法之所有，以恐嚇使人將本人或第三人之
物交付者，處6 月以上5 年以下有期徒刑，得併科1 千元以下罰
金。
以前項方法得財產上不法之利益，或使第三人得之者，亦同。
前二項之未遂犯罰之。


司法院資訊處製作；財團法人民間司法改革基金會備份。
